【裁判字號】    97,抗,1827
【裁判日期】    980123
【裁判案由】    給付保險金
【裁判全文】
臺灣高等法院民事裁定                  97年度抗字第1827號
抗  告  人  乙○○
抗  告  人  新光人壽保險股份有限公司
法定代理人  甲○○
送達代收人  丙○○
上列當事人間因給付保險金事件，兩造對於中華民國97年8月19
日臺灣桃園地方法院97年度保險字第17號所為裁定，各自提起抗
告，本院裁定如下：
    主  文
原裁定廢棄。
    理  由
一、抗告人乙○○（下稱乙○○）於原法院起訴及原裁定意旨略
    以：要保人即被保險人楊貴英於民國（下同）90年9月4日，
    向抗告人新光人壽保險股份有限公司（下稱新光人壽公司）
    投保「新光美麗人生終身壽險」，保險期間為終身，並約明
    受益人為乙○○，楊貴英於95年8月20日至大陸地區浙江省
    紹興市東湖風景區旅遊時，因意外不慎跌入湖內，經搶救無
    效而死亡，乙○○向新光人壽公司申請保險理賠付身故保險
    金新台幣2,000,000元未獲回應，故起訴請求新光人壽公司
    給付保險金及遲延利息等語。原法院則以本件要保人楊貴英
    與新光人壽公司合意由要保人之住所所在地法院管轄，而楊
    貴英之住所地係在屏東縣內埔鄉，依民事訴訟法第24條第1
    項規定，應由臺灣屏東地方法院管轄，裁定將本件移送臺灣
    屏東地方法院。
二、抗告意旨：
    (一)乙○○抗告意旨略以：系爭保險契約雖於主約第31條及附
      約第25條皆約定本契約涉訴時，以要保人住所所在地地方
      法院為管轄法院，但楊貴英之住所地係於桃園縣境內。因
      民法第20條關於住所之設定，必須主觀上有久住一定區域
      之意思，客觀上有住於一定區域之事實，該一定之區域始
      為住所，戶籍地址並非為認定住所之唯一標準。雖然楊貴
      英生前之戶籍地址於屏東縣內埔鄉○○村○○路102巷10
      號，但楊貴英生前係與乙○○共同住居於桃園縣平鎮市○
      ○路403巷48號，且楊貴英自89年起，分別任職德宏工業
      股份有限公司（下稱德宏公司）等公司，渠等公司之營業
      處所皆位於桃園縣境內。因此楊貴英自89年起，即有久住
      桃園縣境內之意思，客觀上並有居住於桃園縣境內之事實
      ，原法院就本事件應有管轄權。
    (二)新光人壽公司抗告意旨略以：按訴訟由被告住所地之法院
      管轄，民事訴訟法第1條第1項定有明文，新光人壽公司之
      住所地係在臺北市中正區○○○路○段66號31至43樓，有
      臺北市政府營利事業登記證為憑，且乙○○並未依保險契
      約約定向合意管轄法院為之，而是拋棄合意管轄之約定，
      則本事件應依普通審判籍之規定，由臺灣臺北地方法院管
      轄。
三、按依民事訴訟法第24條第1項、第26條規定，除定有專屬管
    轄之訴訟外，當事人以關於由一定法律關係而生之訴訟為限
    ，得以合意定第一審管轄法院。另按依一定之事實，足認以
    久住之意思，住於一定之區域者，即為設定其住所於該地，
    為民法第20條所明定，是我國民法關於住所之設定，兼採主
    觀主義及客觀主義之精神，必須主觀上有久住一定區域之意
    思，客觀上有住於一定區域之事實，該一定之區域始為住所
    ，故住所並不以登記為要件。又戶籍法為戶籍登記之行政管
    理規定，戶籍地址乃係依戶籍法所為登記之事項，戶籍地址
    並非為認定住所之唯一標準（最高法院93年度台抗字第393
    號判決要旨參照）。
四、經查：
    (一)乙○○係依保險契約請求新光人壽公司給付楊貴英之身故
      保險金，而保險單主契約第31條約定：「本契約涉訴時，
      約定以要保人住所所在地地方法院為管轄法院」、「新光
      平安意外傷害321保險附約條款」第25條約定就該附約涉
      訟時，以要保人住所所在地地方法院為管轄法院，有乙○
      ○提出之上開保險契約及附約條款各1份在卷可憑（見原
      法院卷第16及22頁）。經核前開合意管轄之約定與民事訴
      訟法第24條第1項規定並無不合，堪以認定楊貴英與新光
      人壽公司合意就保險契約涉訟時，由楊貴英住所所在地之
      法院管轄，合先敘明。
    (二)又楊貴英之戶籍地址雖係於屏東縣內埔鄉○○村○○鄰○○
      路102巷10號（見原法院卷第27頁），惟揆諸前開之說明
      ，戶籍地址乃係依戶籍法所為登記之事項，並非為認定住
      所之唯一標準，我國民法關於住所之設定，兼採主觀主義
      及客觀主義之精神，必須主觀上有久住一定區域之意思，
      客觀上有住於一定區域之事實，該一定之區域始為住所。
      經核以：
      依楊貴英與新光人壽公司之要保書記載內容，楊貴英雖
        然填載住所為屏東縣內埔鄉○○村○○路102巷10號，
        然新光人壽公司經辦該件保險業務之單位為楊新通訊處
        ，該楊新通訊處係位於桃園縣楊梅鎮○○路48號，有本
        院依職權查詢之工商名錄1份在卷可憑（見原法院卷第
        58頁、本院卷第34頁），顯見本件保險契約當初訂定時
        係在桃園縣境內無訛。
      依乙○○提出楊貴英之勞工保險被保險人投保資料表及
        經濟部公司登記資料查詢觀之（見原審卷第29頁至第36
        頁），楊貴英自89年起至95年8月20日死亡時止，分別
        任職於恒業電子股份有限公司、強盛染整股份有限公司
        、九德電子股份有限公司、群祥電子股份有限公司、德
        宏公司，而由上開公司為其投保勞工保險，且前開公司
        之營業所均於桃園縣境內，足見楊貴英自89年起至95年
        8月20日死亡時，已於桃園縣境內工作時間達6年之久，
        且桃園縣境內為其經濟生活之重心。
      再而依乙○○提出中華電信桃園營運處向楊貴英催繳電
        話費之電信費催繳通知觀之，送達地址亦為平鎮市○○
        路403巷48號（見原法院卷第28頁），而前開建物之所
        有權人為乙○○，亦有乙○○提出之建物所有權狀1份
        存卷可參（見本院卷第13頁至第14頁），亦可證楊貴英
        確係以桃園縣境內為其生活之重心。
      從而，依前開事證，堪認楊貴英主觀上有久住於桃園縣
        境內之意思，而客觀上其確係有於桃園縣境內工作及生
        活之事實，故其之住所地應係於桃園縣境內。
    (四)綜上所述，原法院僅以楊貴英之戶籍謄本上登載地址為屏
      東縣內埔鄉○○村○○鄰○○路102巷10號，逕認楊貴英之
      住所地係於屏東縣境內，未細究楊貴英之住所地係於桃園
      縣境內之事實，即依新光人壽公司之聲請，以無管轄權為
      由，裁定將本件移送臺灣屏東地方法院管轄，尚嫌速斷。
      兩造抗告意旨指摘原裁定不當，求為廢棄，為有理由，自
      應由本院將原裁定廢棄。又本件乙○○既無新光人壽公司
      所主張拋棄合意管轄之情形，故新光人壽公司另聲請本件
      依普通審判籍之規定，移由臺灣臺北地方法院管轄乙節，
      即核非必要，併此敘明。
五、據上論結，本件抗告為有理由，爰裁定如主文。
中    華    民    國    98    年    1     月    23    日
                    民事第十四庭
                        審判長法  官  張  蘭
                              法  官  鄭純惠
                              法  官  邱瑞祥
正本係照原本作成。
本裁定除以適用法規顯有錯誤為理由，並經本院許可外，不得再
抗告。如提起再抗告，應於收受後10日內委任律師為代理人向本
院提出再抗告狀。並繳納再抗告費新台幣1千元。
中    華    民    國    98    年    2     月    3     日
                              書記官  明祖星


司法院資訊處製作；財團法人民間司法改革基金會備份。
